臺灣高等法院臺南分院刑事判決　　　　　　 九十一年度上訴字第一八一號　　 Ｃ
　　　上　訴　人　臺灣嘉義地方法院檢察署檢察官
　　　被　　　告　甲　○　○
　　　指定辯護人　本院公設辯護人　丙　○　○
右上訴人因被告偽造有價證券案件，不服臺灣嘉義地方法院九十年度訴字第一九號
中華民國九十年十二月六日第一審判決（起訴案號：臺灣嘉義地方法院檢察署九十年
度偵字第一０五四號），提起上訴，本院判決如左：
      主      文
上訴駁回。
      理      由
一、公訴意旨略以：被告甲○○於民國（下同）八十九年十一月十七日下午，偽以告
    訴人即其母乙○○○印章遺失，須補辦簽章為由，誘使告訴人帶印章，隨其赴
    嘉義縣義竹鄉仁里村四二一號義竹鄉農會信用部（以下簡稱義竹鄉農會）辦理印
    鑑掛失之際，乘隙盜用告訴人之印章蓋印於「支票領取證」之上，交付並向證人
    即義竹鄉農會職員謝玉芬詐稱係告訴人申辦並領取帳號0000000號支票二
    十五張之意，足生損害於告訴人及義竹鄉農會，並使證人謝玉芬不疑有他，陷於
    錯誤，於完成行政核閱後，於同月二十日，在該農會信用部內，將以告訴人為發
    票人、付款人為義竹鄉農會之票號ＢＩ0000000至0000000號空白
    支票二十五張交付被告收取。被告取得上開支票後，意圖供行使之用，於八十九
    年十一月二十三日，在其住處，盜用告訴人之印章，以告訴人之名義，連續偽造
    如附表所示之支票六紙，並於不詳時、地，分別交付予第三人行使之。嗣告訴人
    查悉上情，經通知被告後，始如數償付票款，並繳回所餘之十九張空白支票，因
    認被告涉有刑法第二百零一條第一項偽造有價證券罪、第二百十條、第二百十六
    條行使偽造私文書罪及同法第三百三十九條第一項之詐欺取財罪。
二、按犯罪事實應依證據認定之，無證據不得推定其犯罪事實；又被告之自白，不得
    作為有罪判決之唯一證據，仍應調查其他必要之證據，以察其是否與事實相符，
    ；又不能證明被告犯罪者，應諭知無罪之判決，刑事訴訟法第一百五十四條、第
    一百五十六條第二項第三百零一條第一項分別定有明文。又認定犯罪事實須依證
    據，是否可信更須參酌各方面之情形，尤不能以推測理想之詞，以為科刑判決之
    基礙；被告之自白，雖為證據之一種，但必與事實相符者為限，若其自白顯有疑
    義，而審理事實之法院，就其職權調查之所得，仍未能證明其自白確與事實相符
    者，自不得據為認定犯罪事實唯一之基礎；被告雖自白犯罪事實，如果提出反證
    證明其自白非真正事實者，在審理事實之法院，自不得置而不問；又按告訴人之
    指訴是以使被告受刑事不利之訴追為目的，不得僅憑告訴人之指訴遽令被告入罪
    ，而告訴人之陳述須無瑕疵，且就其他方面調查又與事實相符，始得採為判決之
    基礎，倘其陳述尚有瑕疵，在未究明前，不得作為論罪科刑之根據，最高法院二
    十年度上字第九五八號、十八年度上字第一０八七號、十九年度上字第一二二二
    號、三十年上字第八一六號判例、五十二年臺上字第一三００號判例、六十一年
    臺上字第三０九九號判例意旨可資參照。再按認定不利於被告之事實，須依積極
    證據，苟積極證據不足為不利於被告事實之認定時，即應為有利於被告之認定，
    更不必有何有利之證據；認定犯罪事實所憑之證據，雖不以直接證據為限，間接
    證據亦包括在內，然而無論直接或間接證據，其為訴訟上之證明，須於通常一般
    之人均不致有所懷疑，而得確信為真實之程度者，始得據為有罪之認定，倘其證
    明尚未達於此一程度，而有合理性懷疑存在時，即不得遽為被告犯罪之認定（最
    高法院三十年上字第八一六號、七十六年台上字第四九八六號判例意旨參照），
    故刑事訴訟之被告基於刑事訴訟法第一百五十四條所揭證據裁判主義之精神，對
    於不利於己之事證，若已提出合理生活經驗之質疑，除非另有足可補強起訴事實
    之積極證據，否則，法院即應本於無罪之法則，而為有利被告之認定。
三、訊據被告固坦承如附表所示之支票為伊簽發使用，惟堅決否認有上開被訴犯行，
    辯稱：伊母親即告訴人有同意伊使用上開支票，且有跟母親前往農會辦理並請領
    支票使用，伊在警察局自白，係因警察叫伊這麼說，向其告稱自白之後，仍可在
    調解委員會和解等語。
四、本件公訴人認被告涉嫌有上開偽造有價證券、行使偽造私文書及詐欺取財罪，無
    非係以被告在警訊中之自白、並有告訴人之指訴及證人謝玉芬之證言為主要依據
    。惟查：
（一）告訴人雖於警訊時及偵查中均指訴稱：被告未經同意使用其在義竹鄉農會支票
      帳戶，開立附表所示之支票云云（見警卷第四頁、第五頁背面；偵查卷第十八
      頁背面、第十九頁正面）。惟其於原審審理時則改指稱：其在義竹鄉農會之支
      票帳戶，原由證人即其另一子翁統民使用，然證人翁統民另外在台南新營開立
      支票帳戶出入，其以為該支票帳戶證人翁統民不再使用，所以，被告向其詢問
      翁統民是否仍使用該支票帳戶時，其方告知被告證人翁統民已不使用，而且答
      應被告使用該帳戶等語（見原審卷第一一五頁），足見告訴人之指訴先後差異
      甚大，可否作為論斷被告上開犯行之積極證據，並非無疑。
（二）又告訴人於義竹鄉農會之支票帳戶印鑑章，係於八十九年十一月十七日下午，
      由被告陪同告訴人至義竹鄉農會辦理印鑑變更之情，業經被告供承在卷，並據
      證人謝玉芬證述屬實，且有義竹鄉農會圖章掛失申請書、喪失圖章變換印鑑申
      請書影本各一份附卷可證（見偵查卷第三十頁）。公訴人雖依據告訴人於警訊
      時及偵查中之指訴稱：被告對其說有一張四萬元支票要入其義竹鄉農會支票帳
      戶，其本來要自己去領給被告，但被告堅持要載其去農會簽名，到農會後，證
      人謝玉芬拿一些文件給其簽名，其亦搞不清楚簽了那些文件云云（見偵查卷第
      一九頁），及證人謝玉芬於偵查中證稱：被告在八十九年十一月十七日早上打
      電話至義竹鄉農會詢問如何請領支票，又說告訴人之印鑑遺失，其告訴被告需
      要本人親自簽名，並要帶新印鑑章過去，當日下午被告與告訴人便一同至農會
      ，其便將相關文件交給告訴人簽名，同時告訴人並將印章交給其蓋用等語（見
      偵查卷第一九頁背面、第二０頁），公訴人雖認被告係偽以告訴人印章遺失，
      須補辦印章為由，誘使告訴人攜帶印章前去義竹鄉農會，並趁機盜用告訴人之
      印章請領支票。惟查，告訴人於八十九年七月十日至義竹鄉農會，變更印鑑為
      本件系爭支票帳戶之新印鑑章，原支票帳戶之印鑑章則由證人翁統民保管，此
      除據告訴人指陳及證人翁統民、謝玉芬證述在卷外，並有印文二份、圖章掛失
      申請書影本二份、喪失圖章變換新印鑑申請書影本二份、印鑑卡影本二份在卷
      可稽（見原審卷第一二二頁、第一二三頁、第一二四頁、第一二八頁、偵查卷
      第三０頁），足見告訴人對於義竹鄉農會辦理印鑑遺失更換之手續並非不知情
      。且告訴人於原審及本院審理時改指稱：其同意被告使用其義竹鄉農會之支票
      帳戶，而且其在義竹鄉農會另有一活期儲蓄存款（下簡稱活存）帳戶，之前該
      活存帳戶印鑑遺失，其曾前去辦理印鑑掛失變更之手續，改用新印鑑章（即其
      支票帳戶變更後之印鑑章），而其因為弄不清楚該新印鑑章係用於義竹鄉農會
      活存或支票帳戶，所以在當日（八十九年十一月十七日）上午才會要被告拿該
      印鑑章前去義竹鄉農會請領支票，並告訴被告，印鑑章曾遺失，而被告請領支
      票因印鑑不符被拒，變更印鑑又須本人前去辦理，其為避免不便，讓在義竹鄉
      農會之活存與支票帳戶之印鑑同一，遂在同日下午與被告一同前去義竹鄉農會
      辦理印鑑變更手續，將支票帳戶印鑑改為活存帳戶之新印鑑等語（見原審卷第
      一一五頁、第一一七頁、本院九十一年二月二十六日訊問筆錄第三頁、第四頁
      ），而證人謝玉芬於原審審理時亦證稱：被告於八十九年十一月十七日先拿其
      母親活存帳戶之印章前去義竹鄉農會請領支票，但印鑑章不對，而且被告說其
      母親（即告訴人）曾表示印章遺失，因此，才會告知被告申請印章要本人前來
      等語（見原審卷第三八頁、第一一七頁），顯見告訴人確有同意被告使用其在
      義竹鄉農會之支票帳戶，否則，告訴人不致於八十九年十一月十七日上午同意
      被告持其義竹鄉農會活存帳戶新印鑑章前去請領支票，並於被告因印鑑不符被
      拒後，又在同日下午偕同告訴人前去義竹鄉農會辦理印鑑變更及領用支票手續
      。且告訴人於偵查中及原審審理時均指稱：其同意被告借用其支票帳戶之新印
      鑑章，並由其交給被告使用，被告當日即歸還等語（見偵查卷第一九頁、原審
      卷第一一八頁、第一一九頁）；再佐以告訴人義竹鄉農會支票帳戶已由證人翁
      統民使用二、三年，義竹鄉農會也一直係與之聯繫，因告訴人並未告知證人翁
      統民被告領用支票及辦理印鑑變更之事，證人翁統民在被告開出如附表所示支
      票陸續屆期須兌現，且農會又通知其該帳戶印鑑變更後，誤以為告訴人支票為
      人盜用，遂要求義竹鄉農會止付，但農會要求先去警察機關備案才可止付，因
      此，證人翁統民才會與告訴人前去嘉義縣警察局布袋分局義竹分駐所報案，待
      實情釐清之後，告訴人已無法撤回對被告之告訴等情，業經告訴人及證人翁統
      民證述在卷（見原審卷第一一五頁、第七三、七六頁），益徵告訴人前於警訊
      中指訴未同意被告使用其支票帳戶被告涉犯偽造有價證券等犯行，應係出於誤
      會。加以告訴人與被告間為母子關係，甚為密切，為母之告訴人恆有提供其帳
      戶供為子之被告使用之事，亦為情理之常，因此，被告辯稱：告訴人同意其使
      用告訴人義竹鄉農會之支票帳戶等語，應足採信。本件告訴人既同意使用被告
      使用其上開支票帳戶及印鑑章開立支票，則其辦理領用告訴人支票手續、領取
      告訴人支票及以告訴人名義開立如附表所示之支票等行為，自不能以刑法偽造
      私文書、行使偽造私文書、詐欺取財及偽造有價證券等罪相繩。
五、綜上所述，本件公訴人據以認定被告涉有上開被訴犯行之直接證據即告訴人之指
    訴，既有瑕疵，難遽予採取；而被告上開所辯又可採信，是則本件並無確切之證
    據足資證明被告涉有公訴人所指之偽造私文書、行使偽造私文書、偽造有價證券
    及詐欺取財等之犯行。雖認定犯罪所憑之證據，不以直接證據為限，惟本院綜合
    其他間接證據，亦無從本於推理作用，認定被告確有公訴人所指之上開犯行，此
    外，復查無其他積極證據足資證明被告確有公訴人所指之上開犯行，揆諸前開法
    文及實務意旨此外又查無其他任何積極之證據，足認被告有上述犯行，因此原審
    以不能證明被告犯罪而諭知無罪之判決，核無不合。檢察官猶執陳詞上訴指稱告
    訴人並未同意被告領用支票，嗣因為母子親情而為有利被告之證詞自非可採云云
    而認原判決不當，經核係指摘原法院採證職權之行使，上訴為無理由，應予駁回
    。
據上論結，應依刑事訴訟法第三百六十八條，判決如主文。
本案經檢察官洪泰文到庭執行職務。
中    華    民    國      九十一      年      三      月    二十九      日
                                  臺灣高等法院臺南分院刑事第三庭
                                      審判長法官  黃    崑    宗
                                            法官  葉居    正
                                            法官  莊    俊    華
右正本證明與原本無異。
如不服本判決，應於判決送達後十日內向本院提出上訴狀，其未敘述理由者並應於提
出上訴狀後十日內向本院補提理由書（應附繕本)。
                                      法院書記官  廖    明    娟
中    華    民    國      九十一      年      四      月      一        日
附表：
發票人均為乙○○○（見偵查卷第二三頁以下，至第二八頁）。
┌────────┬─────────┬───────┐
│票            號│發      票      日│面額（新台幣）│
├────────┼─────────┼───────┤
│BI0000000│八九年十二月五日  │一萬元        │
├────────┼─────────┼───────┤
│BI0000000│八九年十一月二六日│七千元        │
│                │（起訴書誤為八十九│              │
│                │年十二月二六日）  │  │
├────────┼─────────┼───────┤
│BI0000000│八九年十二月二六日│二萬元        │
├────────┼─────────┼───────┤
│BI0000000│八九年十二月十日  │一萬元        │
├────────┼─────────┼───────┤
│BI0000000│八九年十二月十五日│一萬八千七百元│
├────────┼─────────┼───────┤
│BI0000000│八九年十二月十二日│一萬元        │
└────────┴─────────┴───────┘
